最高法院民事判決　　　　　　　　　　　　　　　八十七年度台上字第一九七八號
　　上　訴　人　呂尤芝貞兼呂.
　　　　　　　　呂 嘉 誠兼.
　　　　　　　　李 如 錦
　　　　　　　　呂 嘉 凱呂.
　　　　　　　　呂 嘉 麗呂.
　　被 上訴 人　財政部
　　法定代理人　邱 正 雄
　　訴訟代理人　張 迺 良律師
　　　　　　　　張 孝 詳律師
右當事人間請求返還房屋事件，上訴人對於中華民國八十四年一月十六日台灣高等法
院第二審判決（八十三年度上字第二七二號），提起上訴，本院判決如左：
    主  文
原判決關於命上訴人遷讓返還房屋及該訴訟費用部分廢棄，發回台灣高等法院。
    理  由
本件就返還房屋部分，其訴訟標的對於共同訴訟人之各人必須合一確定。上訴人呂尤
芝貞以次三人合法提起之第三審上訴，依民事訴訟法第五十六條第一項第一款規定，
其效力應及於未聲明上訴之同造當事人呂景星之承受訴訟人呂嘉凱、呂嘉麗等人，爰
將之併列為上訴人。又被上訴人之法定代理人已變更為邱正雄，依其提出之答辯狀及
所具民事委任書意旨，足認其係出於承受訴訟之意思，即生聲明承受訴訟之效力。均
先予明。
次查，被上訴人主張：坐落台北縣新店市○○段屈尺小段三三六、三三六－三地號上
如原判決附圖（下稱附圖）所示Ａ、Ｂ、Ｃ、Ｄ、Ｅ部分之房屋及其增建物（下稱系
爭房屋），係伊所管理之國有財產。上訴人與伊間並無任何法律關係存在，竟予無權
占有使用多年。經伊催請遷讓返還，未獲置理。縱上訴人呂尤芝貞之夫呂景星於任職
伊機關期間，曾配住系爭房屋而與伊間有使用借貸關係，然呂景星轉職至台灣中小企
業銀行後已於民國八十一年一月十五日退休離職，該借貸關係亦應歸於消滅，上訴人
仍屬無權占有，自應遷讓返還系爭房屋與伊等情，爰依民法第七百六十七條規定之所
有物返還請求權及同法第四百七十條規定之借用物返還請求權。求為命上訴人將附圖
所示Ａ、Ｂ、Ｃ、Ｄ、Ｅ部分之系爭房屋遷讓返還與伊之判決。（按：第一審共同被
告呂景星於民國八十四年三月二日死亡，經原審裁定由上訴人呂尤芝貞、呂嘉誠兼為
其承受訴訟人。上訴人呂嘉凱、呂嘉麗為其承受訴訟人。又系爭房屋中之Ｂ、Ｃ部分
，經原審維持第一審所為被上訴人敗訴之判決，被上訴人對之未再聲明不服。）
上訴人則以：系爭房屋並非被上訴人所建造管理或為國有，被上訴人依民法第七百六
十七條之物上請求權，對伊為請求，自屬無據。況該屋係屬未登記之不動產，其回復
請求權自六十五年十一月四日伊之被繼承人呂景星於被上訴人機關離職時起，至八十
二年二月十七日被上訴人提起本件訴訟之日止，亦已罹於十五年之消滅時效期間。嗣
呂景星轉職至台灣人壽保險股份有限公司及台灣中小企業銀行後，仍按月被扣收宿舍
使用費而與被上訴人間尚有不定期之租賃關係，伊等更非無權占有等語，資為抗辯。
原審就系爭房屋內如附圖所示Ａ、Ｄ、Ｅ等部分，廢棄第一審所為被上訴人敗訴之判
決，改判命上訴人應將該部分房屋遷讓返還與被上訴人。無非以：系爭房屋之Ａ、Ｄ
、Ｅ等原有建物部分，經查係被上訴人於四十四、四十五年間所原始建造，為該屋之
管理機關。不因其於興建時疏未辦理國有財產登記而受影響。縱第一審共同被告呂景
星於任職被上訴人機關時配住該房屋，可認與被上訴人間有使用借貸之關係，惟呂景
星既經離職（按：六十五年十一月四日離職），依其借貸之目的即已使用完畢。自被
上訴人函催上訴人返還房屋時起，上訴人應係無權占有系爭房屋。呂景星轉至台灣中
小企業銀行任職後，該行雖曾扣收宿舍使用費轉交被上訴人，仍僅屬實施單一薪給制
機關，收回其給與之房屋津貼性質。其扣收宿舍使用費與使用宿舍間，非有對價關係
，不能認為有租賃關係存在。上訴人辯稱：兩造間對系爭房屋有不定期之租賃關係云
云，為無足取。如以被上訴人曾收受台灣中小企業銀行轉交呂景星所付八十年七月一
日起至八十一年一月三十一日止之宿舍使用費共新台幣一萬九千九百零八元，而得謂
雙方於八十一年一月三十一日前尚有使用借貸關係存在，亦因呂景星已於八十一年一
月十五日自該銀行退休離職，依民法第四百七十條第一項規定，應認其已當然使用完
畢。則被上訴人於八十一年四月一日函催呂景星及上訴人等將系爭房屋騰空返還，並
以渠等自八十一年四月一日起係屬無權占有系爭房屋，而依民法第七百六十七條之所
有物返還請求權及同法第四百七十條之借用物返還請求權，訴請呂景星及上訴人遷讓
返還房屋，於法即屬有據。其請求權未逾十五年之消滅時效期間至為顯然。上訴人以
時效為抗辯，尚不足採。是被上訴人就系爭房屋如附圖所示Ａ、Ｄ、Ｅ等部分（另Ｂ
、Ｃ部分係上訴人新增建之獨立建物），訴請呂景星及其妻暨子、媳即均以自主占有
之意思占有該部分房屋之上訴人呂尤芝貞、呂嘉誠、李如錦等人將該部分房屋遷讓返
還與被上訴人，自屬有理，應予准許等詞，為其判斷之基礎。
查原審固認定系爭房屋為被上訴人所原始建造，雖未辦妥該屋之「國有財產登記」（
建物所有權第一次登記﹖），但其得依民法第七百六十七條之所有物返還請求權及同
法第四百七十條之借用物返還請求權，對第一審共同被告呂景星及以「自主占有」意
思占有系爭房屋之上訴人呂尤芝貞、呂嘉誠、李如錦等人為請求等情，惟除呂尤芝貞
之夫呂景星前因任職於被上訴人機關時配住系爭房屋，可與被上訴人成立使用借貸關
係外，該呂尤芝貞、呂嘉誠、李如錦等三人既非被上訴人機關之職員，是否可能以其
「自主占有」另與被上訴人成立系爭房屋之使用借貸關係﹖如無該使用借貸關係存在
，被上訴人對渠三人似不可能行使民法第四百七十條之借用物返還請求權。則其所得
對該三人行使者，即唯前述之民法第七百六十七條之所有物返還請求權而已。苟該三
人之「自主占有」期間均已逾十五年，於系爭房屋係屬「未登記之不動產」之情況下
，該三人以被上訴人之所有物返還請求權已罹於時效而消滅之抗辯，是否為不足取﹖
非無研求之餘地。其次，倘系爭房屋確係呂景星前於任職被上訴人機關期間所配住，
依被上訴人所陳該呂景星早已離職，並引行政院人事行政局函示：離職人員應在三個
月內遷出宿舍（見：第一審卷二六、二八頁），及呂景星前因「另有他就」，業經被
上訴人於六十五年十一月四日免職生效（見：第一審卷八六頁）等情觀之，呂景星與
被上訴人間是否可能繼續系爭房屋之使用借貸關係至八十一年一月三十一日止﹖何以
被上訴人於八十一年九月四日發函予訴外人台灣中小企業銀行竟係請求該銀行同意自
八十一年二月一日起終止與呂景星之系爭房屋「不定期租賃」契約﹖（見：原審卷二
一六頁）。果經由台灣中小企業銀行轉交被上訴人之「宿舍使用費」，非屬租金性質
，依原審所認定，似應以實施單一薪給制之機關，始能謂宿舍使用費非為使用宿舍之
對價。反之，如被上訴人並非屬於實施單一薪給制之機關，或原配住系爭房屋之呂景
星早已離職，或其餘上訴人與被上訴人間就系爭房屋根本無使用借貸關係存在，被上
訴人向上訴人所收取之費用，能否仍視之為宿舍使用費﹖而認其間無對價關係﹖亦待
澄清。原審未詳為勾稽，遽為不利於上訴人之判決，尚屬難昭折服。上訴論旨指摘原
判決命其遷讓返還系爭房屋如附圖所示Ａ、Ｄ、Ｅ等部分為不當，求予廢棄，非無理
由。
據上論結，本件上訴為有理由，依民事訴訟法第四百七十七條第一項、第四百七十八
條第一項，判決如主文。
中      華      民      國    八十七    年      八      月    二十七    日
                              最高法院民事第七庭
                                  審判長法官  朱  錦  娟
                                        法官  蘇  茂  秋
                                        法官  蘇  達  志
                                        法官  顏  南  全
                                        法官  葉  賽  鶯
      右正本證明與原本無異
                                              書  記  官
中      華      民      國    八十七    年      九      月      八      日
